【裁判字號】    97,上訴,2061
【裁判日期】    981230
【裁判案由】    背信
【裁判全文】
臺灣高等法院臺中分院刑事判決        97年度上訴字第2061號
檢  察  官  臺灣彰化地方法院檢察署檢察官
被      告  丁○○
            丙○○
上列二人共同
選任辯護人  林溢根律師
上列上訴人因被告背信案件，不服臺灣彰化地方法院97年度易字
第156號中華民國97年7月11日第一審判決（起訴案號：臺灣彰化
地方法院檢察署96年度偵字第7191號），提起上訴，本院判決如
下：
    主    文
原判決撤銷。
丁○○、丙○○共同犯背信罪，各處有期徒刑捌月，均減為有期
徒刑肆月，如易科罰金，均以銀元佰元即新台幣玖佰元折算壹
日。
    犯罪事實
一、丁○○、丙○○兄弟2人於民國88年間分別擔任位於彰化縣
    溪湖鎮○○街67號之互利工業股份有限公司（下稱互利工業
    ）之董事長、監察人，係為互利工業處理事務之人。均明知
    互利工業所經營之項目為鋁鋅銅鉛等合金壓鑄品之製造加工
    買賣、有關原料及零配件之買賣及進出口業務、有關業務之
    經營及轉投資等，且彰化縣埔鹽鄉○○村○○路33之2號之
    建築物及該建築物所座落之埔鹽鄉○○段517之1地號土地係
    互利工業所有，2人於88年1月30日，在同址另成立互利國際
    股份有限公司（下稱互利國際），由丁○○擔任董事長，丙○○擔任監察人，其等明知互利國際並無任何生產機具、廠
    房、員工，丁○○、丙○○2人竟共同意圖為自己不法利益
    之犯意聯絡，違背其等為互利工業處理事務之任務，而使用
    互利工業廠房、機具設備、員工，生產銷售與互利工業相同
    之產品，致互利工業營收劇減，89年度營業收入僅餘3638萬
    0869元（互利工業於88年度營業收入總額尚達1億7304萬960
    0元），互利工業之股東甲○○○（為丁○○、丙○○之胞
    姐）為檢查公司帳目及財產，於88年間聲請法院選任李滿春
    會計師為互利工業帳目及財產之檢查人，經丁○○代理互利
    工業提出禁止該會計師檢查之訴訟事件經法院判決駁回後，
    丁○○、丙○○2人即於89年12月1日向經濟部申請互利工業
    解散，致生損害於互利工業。
二、案經互利工業之股東甲○○○告發由臺灣彰化地方法院檢察
    署檢察官偵查起訴。
    理    由
一、證據能力部分：
(一)按證人、鑑定人依法應具結而未具結者，其證言或鑑定意見
    ，不得作為證據，刑事訴訟法第158條之3定有明文。查證人
    即告訴人甲○○○、證人乙○○於偵查中之證詞，因未經具
    結，且無刑事訴訟法第186條第1項之情形，是其等於偵查中
    所為之證述，依法並無證據能力。
(二)其餘本案以下所引之證據，檢察官、被告丁○○、丙○○及
    其等選任辯護人迄本院言詞辯論終結前均無異議，且本院審
    酌該證據作成之情況，並無違法取證或陳述人非基於自由意
    願所為陳述之瑕疵，認為均適於為本案認定事實之依據，依
    刑事訴訟法第159條之5之規定，均有證據能力，合先敘明。
二、訊據被告丁○○、丙○○固坦承渠等於88年間分別擔任互利
    工業之董事長、監察人，且互利工業所經營之項目為鋁鋅銅
    鉛等合金壓鑄品之製造加工買賣、有關原料及零配件之買賣
    及進出口業務、有關業務之經營及轉投資等，而位於彰化縣
    埔鹽鄉○○村○○路33之2號之建築物及建物所座落之埔鹽
    鄉○○段517之1地號土地係互利工業所有，彼2人於88年1月
    30 日另外成立互利國際，並於89年12月1日向經濟部申請互
    利工業解散等情不諱，然均矢口否認有何背信犯行，均辯稱
    ：互利國際並未使用互利工業之機具、廠房、設備，也未使
    用互利工業員工，因互利工業財務狀況不佳，經股東會決議
    後始申請解散，渠等另成立互利國際亦未使用互利工業之資
    金，又渠等成立互利國際係從事國際貿易，本身並未生產或
    製造成品，與互利工業不同，又告訴人甲○○○夫妻僅係人
    頭股東並未實際出資，伊等二人始為真正互利工業出資之股
    東云云。經查：
(一)被告丁○○、丙○○於85年間，經互利工業股東臨時會，推
    選為互利工業之董事長及監察人，任期至88年10月27日止，
    88年10月間再經股東臨時會改選，選任被告丙○○為董事長
    ，被告丁○○為監察人，任期至91年10月12日止，89年4 月
    10日再經股東臨時會改選，選任被告丁○○為董事長，被告
    丙○○為監察人，任期至92年4月9日止，有原審法院函調之
    互利工業公司變更登記案卷附卷可稽，是被告2人依民法暨
    公司法規定，均屬互利工業之負責人，均係為互利工業處理
    事務之人。又互利工業所營事業項目，依上揭案卷所附之公
    司變更登記資料所示，為鋁鋅銅鉛等合金壓鑄品之製造、加
    工、買賣及前項有關原料及零配件之買賣及進出口業務，公
    司所在則為彰化縣埔鹽鄉○○村○○路33之2號，89年9月22
    日經董事會決議後遷移至彰化縣溪湖鎮○○里○○街67號，
    並於89年12月1日經主管機關經濟部核准解散登記在案。
(二)被告丁○○、丙○○另於88年1月30日成立互利國際，由被
    告丙○○擔任董事長，被告丁○○擔任監察人，公司所在設
    於彰化縣埔鹽鄉○○村○○路33之2號，同年4月27日公司公
    司所在變更為彰化縣溪湖鎮○○里○○街65號，91年8月20
    日再變更回彰化縣埔鹽鄉○○村○○路33之2號，所營事業
    項目包含金屬礦業、家具、五金、家庭日常用品、塑膠原料
    、合成橡膠、運動器材、木材等批發、家具及裝設品製造、
    手工具製造及國際貿易等項目，此亦有原審法院函調之互利
    國際公司案卷在卷可佐。而被告等另行成立之互利國際，並
    未私下挪用互利工業之資金，有前揭公司案卷所附之設立登
    記申請書、公司章程、股東名簿、發起人會議紀錄、查核報
    告書、資產負債表、股東繳納股款明細表及活期儲蓄存款存
    摺影本等資料可按，公訴人就此亦未提出相關證明。
(三)被告等成立互利國際，雖難認有何起訴書指訴挪用互利工業
    資金之情事，惟本件被告等有無涉及背信罪嫌，應視被告2
    人另成立之互利國際，自88年1月30日成立後迄互利工業89
    年12月1日解散登記前，此段期間有無公訴人所指使用互利
    工業廠房、機具、設備及員工、銷售與互利工業相同之產品
    及互利工業有無因而致生損害而定：
１、被告丁○○、丙○○2人雖辯稱甲○○○、乙○○2人僅係互
    利工業之人頭股東云云，核與互利工業股東名冊所載不符，
    且為證人甲○○○、乙○○所否認，被告2人此部分所辯尚
    難遽予採信，況上揭事實，業據證人即互利工業股東甲○○○、乙○○於原審審理時供證綦詳；而被告2人於88年1月30
    日設立互利國際後，公司所在確係設於屬互利工業所有之彰
    化縣埔鹽鄉○○村○○路33之2號，再觀諸互利國際88、89
    年度營利事業所得稅結算申報書，互利國際於該2年度各有
    營業收入，88年度所僱有員工人數為27人、89年度所僱員工
    人數為49人。而互利國際於88年間成立後，其員工竟未參與
    勞工保險或全民健康保險，迄89年10月17日始加入勞工保險
    等情，分別有勞工保險局96年9月29日保承資字第096103380
    10號函、中央健康保險局中區分局96年10月1日健保中承一
    字第0960067407號函在卷可參（見96偵7191號卷第5、7頁）
    。則互利國際於89年10月17日加入勞保之前於88年度僱用之
    27人、89年度僱用之49人又何來？而被告2人對此亦均未能
    提出其所僱用員工資料以供調查，謂其等確係另僱有員工而
    非使用互利工業之員工，已非無疑。經原審傳喚互利工業勞
    工保險名冊上登載之員工戊○○復於98年6月27日到庭供證
    ：「（你之前是否有在互利工業公司當過員工？何時結束？
    ）有。有十幾年了，我現在還有在該公司。（現在的公司是
    互利工業公司或互利國際公司？）是互利國際公司。（你何
    時從互利工業公司轉到互利國際公司？）不知道。我一直都
    是在該公司上班。（你工作地點是否在彰化縣埔鹽鄉○○村
    ○○路33之2號？）是。我一直都在該處。我是在操作機械
    。（老闆是誰？）是在座的丁○○、丙○○。（你之前互利
    工業公司換作互利國際公司，有沒有被資遣過再僱用你？）
    沒有。我都是壹個月壹個月領薪水，作到現在。....（你是
    在互利工業公司時，就在工作，一直到互利國際公司都還在
    做？）是。（你是否知道互利國際公司有佔用互利工業公司
    的廠房？）我不知道。我都一直在同一個地點。....（88年
    到89年之間你做工作的地方有沒有重大的改變？）我不知道
    ，我每天都在同一個地點工作，我工作的地方都沒有變換。
    ....（互利工業公司與互利國際公司，你在這裡做的期間，
    生產的東西，是否一樣？）我都是在操作機台，機台是在做
    樣品，是鋁合金的產品，從我在那邊工作就是做壓模。（互
    利國際公司本身有無在生產產品？）有，都是在生產、製造
    」等語（原審卷113-114頁背面），益徵互利工業換成互利
    國際之後，實際上均仍係在從事生產製造業，非但從事生產
    製造之地點、及至所用工人均相同，復均同為鋁鋅銅鉛等合
    金壓鑄之製造。被告2人所辯互利國際僅係經營貿易，並未
    從事製造生產產品、有另外僱用員工云云，顯非事實。
２、又證人甲○○○提出供為本案佐證之HARD  WARES雜誌4本，
    其中2本刊載互利工業（WEASEL INDUSTRIES INC.）之產品
    型錄，另2本則登載互利國際（ABM TOM INTERNATIONAL CO
    LTD）之產品型錄（參95他1200號卷一第30-31頁、卷二第15
    9-169頁），其中互利國際所銷售之產品外型與互利工業銷
    售之產品外型甚為相似，登載互利國際產品型錄之該2本雜
    誌，其出版日期雖各為2001年1月、2001年5月，時間均在民
    國90年間，固已在互利工業解散登記之後，然已可見互利國
    際係銷售與互利工業相同之產品；而互利國際於88、89年度
    營利事業所得稅結算申報書之營業收入分類表之「標準代號
    」與「小業別」等欄項，經登記為「2722-1」、「鋁鑄品製
    造」，核與互利工業於該年度營利事業所得稅結算申報書之
    營業收入分類表「標準代號」與「小業別」等欄項所登記之
    「27 22-1」、「鋁鑄品製造」亦彼此一致，有互利國際及
    互利工業88、89年度營利事業所得稅結算申報書在卷可參（
    95他12 00號卷一第48、50、53頁），俱徵互利國際銷售之
    產品係與互利工業之產品相同。被告2人另成立互利國際，
    而利用互利工業廠房、設備及工人生產相同產品供銷售，顯
    係基於不法利益之意圖，而違背其等受互利工業委任處理事
    務之任務，事證至明。
３、次依互利國際88年度營利事業所得稅結算申報書所示，其開
    業日（即所得期間）係自88年7月1日起，而互利工業88年度
    之營業收入總額尚達1億7304萬9600元，然至89年度營業收
    入則僅有3638萬0869元，有互利工業88、89年度營利事業所
    得稅結算申報書在卷可參，其間互利工業於89年度營業收入
    減少將近1億4千餘萬元，亦見互利工業於被告2人成立互利
    國際後，營收即驟然猛降之事實；再參酌互利工業之股東甲○○○於88年間聲請法院選任李滿春會計師為互利工業帳目
    及財產之檢查人，經被告丁○○代理互利工業提出禁止該會
    計師檢查之訴訟事件經法院判決駁回後，被告2人即於89 年
    12月1日向經濟部申請互利工業解散等情，亦有台灣彰化地
    方法院88年度民事裁定、89年度訴字第455號民事判決影本
    在卷可按（90偵第1200號卷一第144、145頁），互利工業因
    被告2人違背受委任處理事務之任務另成立互利國際因而致
    生損害，亦彰彰明甚。被告2人所辯，無非飾卸之詞，不足
    採信，事證明確，其2人犯行均堪認定。
三、按行為後法律有變更者，適用行為時之法律。但行為後之法
    律有利於行為人者，適用最有利於行為人之法律，刑法第2
    條第1項定有明文。被告行為時之刑法第41條第1項前段規定
    ：「犯最重本刑為5年以下有期徒刑以下之刑之罪，而受6個
    月以下有期徒刑或拘役之宣告，因身體、教育、職業、家庭
    之關係或其他正當事由，執行顯有困難者，得以1元以上3元
    以下折算一日，易科罰金」，又其行為時之易科罰金折算標
    準，修正前罰金罰鍰提高標準條例第2條前段（現已刪除）
    規定，就其原定數額提高為100倍折算1日，則本件被告行為
    時之易科罰金折算標準，應以銀元300元折算1日，經折算為
    新臺幣後，應以新臺幣900元折算為1日。惟95年7月1日修正
    公布施行之刑法第41條第1項前段則規定：「犯最重本刑為
    五年以下有期徒刑以下之刑之罪，而受六個月以下有期徒刑
    或拘役之宣告者，得以新臺幣一千元、二千元或三千元折算
    一日，易科罰金。」比較修正前後之易科罰金折算標準，以
    95年7月1日修正公布施行前之規定，較有利於受刑人，應依
    刑法第2條第1項前段，適用修正前刑法第41條第1項前段規
    定，定其折算標準。
四、核被告丁○○、丙○○二人所為，均係犯刑法第342條第1項
    之背信罪。被告2人間，就上開犯行有犯意聯絡，行為分擔
    ，均係共同正犯。原審未予詳察，遽為無罪判決，容有未洽
    ，檢察官執此上訴指摘原判決不當，非無理由，原判決既有
    可議而無可維持，應由本院將原判決撤銷改判。經審酌被告
    2人之素行、本件犯罪之動機、手段、所生危害及犯後態度
    等一切情狀，各量處如主文第2項所示之刑。至檢察官起訴
    書所載「具體求刑：本案顯係告訴人甲○○○、乙○○等2
    人與被告丁○○、丙○○等2人間，經營互利工業所發生之
    糾紛，致被告等2人經營互利工業困難，為謀原事業之生存
    發展，才不得已所實行之變通方法，告訴人等2人與有過失
    嚴重，故請均判處有期徒刑3月」乙節，因未敘明理由，復
    未提出相關事證以供調查，此部分尚屬無據，本院爰不予審
    酌，併此敘明。本件犯罪後，中華民國九十六年度罪犯減刑
    條例業經頒布施行，被告2人犯罪時間係在96年4月24日之前
    ，且無該條例第3條不予減刑之情形，爰併各減刑二分之一
    ，及均諭知易科罰金之折算標準。
據上論結，應依刑事訴訟法第369條第1項前段、第364條、第299
條第1項前段，刑法第2條第1項、第28條、第342條第1項、修正
前刑法第41條第1項，修正前罰金罰鍰提高標準條例第1條、第2
條前段（現已刪除），中華民國九十六年度罪犯減刑條例第2條
第1項第3款、第7條、第9條，判決如主文。
本案經檢察官己○○到庭執行職務。
中    華    民    國    98    年    12    月    30    日
            刑事第十庭    審判長法  官  林  照  明
                                法  官  郭  瑞  祥
                                法  官  林  欽  章
以上正本證明與原本無異。
不得上訴。
                                書記官  卓  佳  儀
中    華    民    國    99    年    1     月    4     日
所犯法條：
中華民國刑法第342條
為他人處理事務，意圖為自己或第三人不法之利益，或損害本人
之利益，而為違背其任務之行為，致生損害於本人之財產或其他
利益者，處五年以下有期徒刑、拘役或科或併科一千元以下罰金
。
前項之未遂犯罰之。


司法院資訊處製作；財團法人民間司法改革基金會備份。
